臺灣臺中地方法院民事裁定
109年度訴字第3362號
原      告  張佳煌  
訴訟代理人  楊佳勲律師
被      告  陳淑芳    
訴訟代理人  鄭崇煌律師
上列當事人間請求所有權移轉登記事件，本院裁定如下：
      主      文
原告之訴駁回。
訴訟費用由原告負擔。
      事實及理由
一、按原告之訴，起訴違背第31條之1第2項、第253條、第263條
    第2項之規定，或其訴訟標的為確定判決之效力所及者，法
    院應以裁定駁回之。民事訴訟法第249條第1項第7款定有明
    文。又和解、調解成立者，與確定判決有同一之效力。民事
    訴訟法第380條第1、2項及第416條第1項分別定有明文。是
    以，經兩造合意成立之和解筆錄、調解筆錄，與確定判決有
    同一之效力。所謂確定判決之效力，有形式確定力及實質確
    定力。所稱判決之實質確定力(既判力)，係指為訴訟標的法
    律關係，於確定終局判決中經裁判者，當事人不得就該法律
    關係更行起訴，而該經確定判決之訴訟標的法律關係，若於
    其他訴訟中用作攻擊防禦方法時，法院亦不得為與確定判決
    意旨相反之裁判。
二、原告主張，兩造原為夫妻關係，原告前訴請被告返還借名登
    記之不動產（坐落臺中市○○區○○段000000地號土地暨其上同
    段862建號建物即門牌號碼臺中市○○區○○路000巷00號，下稱
    系爭365-11地號土地、系爭862建號建物），經本院以108年
    度訴字第3046號所有權移轉登記事件受理在案。兩造嗣就婚
    姻關係、未成年子女親權、探視、扶養費及夫妻剩餘財產分
    配等事項，於民國109年5月4日調解成立（本院
　　109年度司家調字第505號，下稱系爭調解筆錄），同日並就
    前開所有權移轉登記事件成立和解（本院108年度訴字第304
    6號，下稱系爭和解筆錄）。惟系爭調解筆錄與系爭和解筆
    錄之內容，就系爭862建號建物之坐落地號，僅記載系爭365
    -11地號土地，漏未登載同段第365-1、365-7地號土地（下
    稱系爭365-1、365-7地號土地），因牴觸公寓大廈管理條例
    第4條專有部分不得與其所屬建築物共用部分之應有部分及
    其基地所有權或地上權之應有部分分離而為移轉或設定負擔
    之規定，致原告無法持之辦理所有權移轉登記事宜。因和解
    、調解過程兩造亦就系爭365-1、365-7地號土地達成合意，
    各自退讓口頭合意制作和解、調解筆錄，被告現拒絕履行，
    原告自得本於系爭調解筆錄、系爭和解筆錄及口頭和解契約
    訴請被告履行所有權移轉登記等語。並聲明：被告應將系爭
    365-1、365-7、365-11地號土地暨系爭862建號建物移轉登
    記予原告。
三、經查：
（一）按「專有部分與其所屬之共有部分及其基地之權利，不得
      分離而為移轉或設定負擔」、「專有部分不得與其所屬建
      築物共用部分之應有部分及其基地所有權或地上權之應有
      部分分離而為移轉或設定負擔」，民法第799條第5項、公
      寓大廈管理條例第4條第2項分別定有明文。立法理由略以
      專有部分與其所屬對應之共有部分應有部分及其基地之權
      利，有不可分離之關係，爰規定不得分離而為移轉或設定
      其他負擔。上開規定，性質上為法律強制規定，專有部分
      與共有部分、基地權利之移轉或設定負擔如違反上開規定
      者，依民法第71條規定，應屬無效。
（三）查兩造和解成立內容為：「一、兩造就離婚、親權及夫妻
      剩餘財產分配等事件成立調解，詳如本院109年度司家調
      字第505號離婚等事件調解筆錄所載。二、兩造就臺中市○
      ○區○○段000○號建物（門牌號碼：臺中市○○區○○路000巷00
      號）暨坐落土地同段365-11地號土地所生之其餘請求均拋
      棄。」是以，就原告本件所主張之不動產，應係參酌兩造
      在本院家事法庭調解成立之內容，即調解筆錄內容第4項
      「相對人（即本件被告）同意於109年6月30日前收受上開
      之第一期金額後七日內，將其名下所有臺中市○○區○○段00
      0○號建物（門牌號碼：臺中市○○區○○路000巷00號）暨坐
      落土地同段365-11地號土地協同聲請人（即本件原告）辦
      理移轉登記予聲請人，上開不動產上之抵押權所擔保之債
      權同意由聲請人負責清償或辦理債務人之更名，其辦理移
      轉登記及抵押權債務人更名相關稅捐及所需之費用，均由
      聲請人負擔。」，意即被告在收受原告給付之金額後7日
      內，負有將其名下系爭862建號建物暨坐落土地即系爭365
      -11地號土地協同原告辦理移轉登記之義務。惟系爭862建
      號建物之坐落地號，除系爭365-11地號土地外，尚有系爭
      365-1、365-7地號土地，有建物登記謄本、土地登記謄本
      在卷可稽（見本院卷第6至13頁），系爭和解、調解筆錄
      ，未就系爭365-1、365-7地號土地與其上建物即系爭862
      建號建物一併移轉，顯然違反民法第799條第5項及公寓大
      廈管理條例第4條第2項專有部分不得與其所屬建築物共用
      部分之應有部分及其基地所有權或地上權之應有部分分離
      而為移轉或設定負擔之規定，系爭和解、調解筆錄因違反
      強制規定，而有實體法上之無效原因存在。
（四）兩造既就系爭和解、調解筆錄所示調解條款達成合意，已
      生與確定判決同一效力，兩造及法院均應受系爭和解、調
      解筆錄所載內容之拘束。而原告至今並未依民事訴訟法第
      416條第2項規定，向原法院提起宣告調解無效之訴或系爭
      和解無效之訴，則系爭和解、調解筆錄自生與確定判決同
      一效力，當事人嗣後縱未依系爭和解、調解條款內容履行
      ，亦不發生系爭調解筆錄無效情事。
（五）原告雖主張系爭和解、調解筆錄漏未登載系爭365-1、365
      -7地號土地等語，為被告所否認。然原告自承109年5月4
      日當日自下午2時30分至晚間8時許進行調解，調解時間甚
      長。本院審諸系爭和解過程，兩造均有委任律師為訴訟代
      理人，全程參與和解條件之磋商，對其權益之保障可謂周
      全，而系爭和解、調解筆錄條款業經當庭提示予兩造及訴
      訟代理人閱覽並無異議後，始由兩造簽名，倘確實有漏未
      登載系爭365-1、365-7地號土地之情事，當會自行或由其
      訴訟代理人當庭及時提出，顯見兩造協調過程，就不動產
      移轉標的範圍僅在於系爭862建號建物及系爭365-11地號
      土地，而不及於系爭365-1、365-7地號土地甚明。又依上
      開調解卷所附土地建物查詢資料，於調解前亦僅附上系爭
      365-11地號土地及系爭862建號建物謄本資料，不及於系
      爭365-1、365-7地號土地資料；再依上開所有權移轉登記
      事件卷顯示，原告起訴時訴之聲明附表所載移轉標的，亦
      僅系爭365-11地號土地及系爭862建號建物，惟其所附系
      爭不動產向前手買賣時之買賣契約所示買賣標的物之謄本
      資料，則包含系爭365-1、365-7地號土地登記謄本資料，
      業經本院調取本院109年度司家調字第505號、108年度訴
      字第3046號卷核閱屬實，是原告前案起訴時，不論所有權
      移轉登記或離狀調解，請求標的均不及於系爭365-1、365
      -7地號土地，所指系爭和解、調解筆錄漏未記載系爭365-
      1、365-7地號土地，非無可疑。縱認調解或和解時包含系
      爭365-1、365-7地號土地，依系爭調解筆錄第6項、和解
      筆錄第2項所示，基於處分權主義，兩造均已明示拋棄系
      爭862建號建物與系爭365-11地號土地以外之其餘請求之
      權利，足認系爭調解筆錄或和解筆錄並無漏未載系爭365-
      1、365-7地號土地情事。是原告主張當日調解時間壟長，
      而未將系爭365-1、365-7地號土地繕打在調解筆錄與和解
      筆錄，認有漏未登載之情事，並非可採。　　　
（六）按原告提起本訴，主張訴訟標的為系爭和解筆錄、系爭和
      解契約及系爭調解書。就系爭和解筆錄、系爭和解契約言
      ，實為同一內容，系爭和解契約之內容實為系爭和解筆錄
      ，雖原告主張系爭和解時，兩造和解標的涉及系爭365-1
      、365-7地號土地，僅係和解筆錄制作時漏未繕打，惟依
      前述參酌所有權移轉登記卷內容，起訴書訴之聲明之附表
      及附表所示移轉標的物之登記謄本資料均無系爭365-1、3
      65-7地號土地，難認和解契約內容包括系爭365-1、365-7
      地號土地，縱有之，亦因和解筆錄第2項明示亦已拋棄其
      餘請求，系爭和解筆錄已有既判力，原告依和解筆錄或和
      解契約再為請求，核屬重行起訴。至系爭調解筆錄部分，
      如前所述，並無漏未繕打系爭365-1、365-7情事，縱有之
      ，亦因調解筆錄第6項明示亦已拋棄其餘請求，系爭調解
      筆錄已有既判力，原告再依系爭調解筆錄再為請求，亦屬
      重行起訴。綜上，原告依系爭和解筆錄或和解契約或調解
      筆錄再為請求，核屬重行起訴，法院應依民事訴訟法第24
      9條第1項第7款規定，裁定駁回之。
（七）按和解或調解有無效或得撤銷之原因者，當事人得於30日
      不變期間內，向原法院提起宣告調解無效或撤銷調解之訴
      。民事訴訟法第380條第2、4項及416條第2項、第4項、第
      500條第1項分別定有明文。所謂和解、調解有無效之原因
      ，係指和解、調解有實體法或程序法之無效原因，而自始
      、當然、確定不發生法律效力而言，例如調解內容違反強
      制規定，或公共秩序善良風俗，或通謀虛偽意思表示，或
      標的自始客觀不能，或無當事人能力、訴訟能力、代理權
      欠缺等而言。因此，法院成立之和解、調解，若有無效或
      得撤銷之原因，因和解、調解筆錄具有與確定判決同一之
      效力，無法如同一般無效或得撤銷之法律行為，得任由當
      事人於訴訟外主張或以意思表示行使，故就調解筆錄如欲
      尋求救濟，必須於法定期間另行提起宣告和解、調解無效
      或撤銷調解之訴，由法院以判決宣告該和解、調解無效或
      撤銷該調解，方能解消前述與確定判決同一之效力，並請
      求法院繼續審判或就原調解事件合併起訴，請求於宣告調
      解無效或撤銷調解之訴合併裁判，附此敘明。
四、綜上所述，本件原告之訴，係屬重行起訴。從而，其請求被
    告應將系爭365-1、365-7、365-11地號土地暨其上同段862
    建號建物移轉登記予原告，應予裁定駁回。
五、訴訟費用負擔之依據：民事訴訟法第78條。
中　　華　　民　　國　　110 　年　　11　　月　　9 　　日
                  民事第六庭    法  官  陳學德
正本係照原本作成。
如對本判決上訴，須於判決送達後20日內向本院提出上訴狀。如
委任律師提起上訴者，應一併繳納上訴審裁判費。
中　　華　　民　　國　　110 　年　　11　　月　　9 　　日
                                書記官  巫偉凱